---
title: |
  | Mi proyecto :Datos puntuales y Geoestadistica
  | Materia  :Proyecto final de Analisis Espacial
  | Profesor :Jose Ramon Martinez Batlle
  
author:
- affiliation: Estudiante, Universidad Autónoma de Santo Domingo (UASD)
  name: Maria Magdalena Viloria y Adalberto Guerrero
date: "`r format(Sys.time(), '%B %d, %Y')`"
output:
  html_document:
    df_print: paged
  pdf_document:
    fig_caption: yes
    keep_tex: yes
    latex_engine: pdflatex
    number_sections: yes
    template: svm-latex-ms.tex
bibliography: bibliography.bib
fontfamily: mathpazo
fontsize: 11pt
geometry: margin=1in
header-includes: \usepackage{pdflscape} \newcommand{\blandscape}{\begin{landscape}}
  \newcommand{\elandscape}{\end{landscape}}
keywords: 'palabra clave1, palabra clave 2 '
csl: apa.csl
abstract: 'Resumen '
---


# Introducción

Hemos tomado la precipitaciones del año 1998 para realizar una series de analisis geoestadistico donde cargaremos los datos de precipitaciones de la ONAMET en los cuales obtuvimos valores en los lugares muestrados, se realizando prediciones basado en un año 1998, utilizando los elementos del variograma, el efecto pepita ademas  generamos  el variograma muestral, obtubimos el efecto proximo  mediante el metodo Kriging ordinario, se  detecto la autocorrelación espacial, es decir, relación entre observaciones debido a la estructrura espacial  determinamos  Si existe autocorrelación para que ésta pueda modelizarse adecuadamente, mediante un variograma modelo obtuvimos los datos estadisticos y la  distribución que estos siguen.

las técnicas discutidas en este trabajo son realizada  mediante los paquetes estadísticos  de R ya que cuenta con una enorme variedad de pruebas estadísticas y representaciones graficas.



### Metodologia


Para la realizacion de este proyecto vamos a usar la geoestadistica para hacer algunas prediciones de las precipitaciones ocurridas durante el año 1998. para realizar este analisis contamos con los  Datos de Presipitacion Anual de La Oficina Nacional de Meteorologia (ONAMET) para ser cargados en R donde vamos a realizar los diferentes analis.

para lograr el objetivo de obtener los resultados deseados como son la indicacion de las precipitaciones, los diferentes variogramas, los fenomenos muestreados, la variacion espacial su variograma de las observaciones que se obtendran de manera cercana.

unos de los metodos a usar son los datos puntuales donde estaremos analizando los diferentes patrones de puntos, vamos a interpretar los diferntes variogramas para saber la relacion entre la observaciones y su estructura espacial usando un variograma modelo.



## Paquetes

```{r variogramas-modelo, message=FALSE, warning=FALSE, fig.width=8}

library(gstat)
show.vgms()
vgm()
```


## Estudio de caso: precipitación de República Dominicana mediante kriging ordinario
haremos un kriging ordinario y uno universal con  los observatorios de precipitación de República Dominicana colectados por ONAMET.

Tomaremos  la precipitación del año 1998s:
```{r, warning=FALSE, message=FALSE}
library(sf)
rutapre <- 'material-de-apoyo-master/data/onamet_prec_anual_sf.gpkg'
rutadiv <- 'material-de-apoyo-master/data/divisionRD.gpkg'
st_layers(rutapre)
pre <- st_read(rutapre)
pre
st_layers(rutadiv)
prov <- st_read(rutadiv, layer = 'PROVCenso2010')
prov
```
se explorara el objeto `obs`.

```{r}
st_crs(pre)
```
Transformemos a 32619:

```{r}
crsdestino <- 32619
preutm <- pre %>% st_transform(crs = crsdestino)
preutm
```

### EDA básico

estadisticos para el año 1998:

```{r esda-1998, out.width=600}
nrow(preutm)
summary(preutm$a1998)
hist(preutm$a1998)
hist(log(preutm$a1998))
shapiro.test(preutm$a1998)
shapiro.test(log(pre$a1998))
```
los datos tienen una  distribución normal. de los 25 observatorios que hay en todo el país, para 1998 en al menos 2 hay datos perdidos (`NA`). se eliminaran observatorios y tendremos una que incluya solo el 1989 y que tenga los datos transformados.
```{r}
pre1998 <- na.omit(preutm[,c('Estación', 'a1998')])
pre1998$a1998log <- log(pre1998$a1998)
pre1998
```
la representacion de los observatorios, por tono según la precipitación del año 1998:

```{r mapa-pre-1998}
library(ggplot2)
ggplot() +
  geom_sf(data = prov, fill = 'white') +
  geom_sf(data = pre1998, aes(col = a1998log), size = 6) +
  scale_colour_gradient(low="#deebf7", high="#3182bd") +
  geom_sf_text(data = prov, aes(label=TOPONIMIA), check_overlap = T, size = 2) +
  geom_sf_text(data = pre1998, aes(label=Estación), check_overlap = T, size = 1.5) +
  theme_bw()
```
### Variograma muestral

el logaritmo de la precipitacion. usando  usando la función `variogram`.

```{r vgm-pre1979, out.width=800}
v98 <- variogram(a1998log~1, pre1998)
v98
plot(v98, plot.numbers = T)
```

 la fórmula `a1998log~1`, la cual indica que la precipitación de 1998 es la variable sobre la cual se generará el variograma contra un modelo de media, que en este caso es simplemente un intercepto (media desconocida y constante).
 
La función `variogram` fija una distancia máxima de búsqueda (`cutoff`), que equivale a un tercio de la diagonal del recuadro delimitador (*bounding box*), y fija intervalos de anchura constante (`width`, que es la distancia de los intervalos *h<sub>i</sub>*, referida anteriormente) equivalentes a `cutoff/15`. Dichos parámetros, `cutoff` y `width` pueden modificarse por argumentos dentro de la función `variogram`.

### Variograma modelo

se genera apartir de un variograma modelo que utlizará la función `krige` para realizar la interpolación. 

```{r vgm-pre1998-ajus-exp, out.width=800}
v98_m <- fit.variogram(v98, vgm(model = "Sph", range = 50000))
v98_m
plot(v98, v98_m, plot.numbers = T)
v98_m2 <- fit.variogram(v98, vgm(model = "Exp", range = 50000))
v98_m2
plot(v98, v98_m2, plot.numbers = T)
v98_m3 <- fit.variogram(v98, vgm(model = "Gau", range = 50000))
v98_m3
plot(v98, v98_m3, plot.numbers = T)
attr(v98_m, 'SSErr')
attr(v98_m2, 'SSErr') #Elegimos este
attr(v98_m3, 'SSErr')
```
### Interpolación por kriging ordinario
para realizar la interpolacion vamos a usar una cuadricula


```{r grd, out.width=800}
library(stars)
grd <- st_bbox(prov) %>%
  st_as_stars(dx = 10000) %>% #10000 metros=10km de resolución espacial
  st_set_crs(crsdestino) %>%
  st_crop(prov)
grd
plot(grd)
```

se ejecura la interpolaion por kriging ordinario. La función `krige` asume que se trata de kriging ordinario, dado que no se especifica un valor para el argumento `beta`,.
```{r}
k <- krige(formula = a1998log~1, locations = pre1998, newdata = grd, model = v98_m2)
k
```

El objeto `k` es un ráster `stars` con dos variables, `var1.pred` y `var1.var`, que son, la predicción y la varianza de la predicción. La función `plot` y tien el metodo de imprimir el objetoo `k`.

```{r krige-plot-raw, out.width=800}
plot(k)
```

se usara  `ggplot` para representar el objeto `stars`.

```{r krige-log}
ggplot() +
  geom_stars(data = k, aes(fill = var1.pred, x = x, y = y)) + 
  scale_fill_gradient(low="#deebf7", high="#3182bd") +
  geom_sf(data = st_cast(prov, "MULTILINESTRING")) +
  geom_sf(data = pre1998) +
  geom_sf_text(data = prov, aes(label=TOPONIMIA), check_overlap = T, size = 2) +
  theme_bw()
```
la leyenda que el objeto `k`, variable `var1.pred` contiene las predicciones del logaritmo de la precipitación para la cuadrícula de 10x10km (de ahí que el rango de la leyenda sea `6.8-8.0`). Si calculamos *e<sup>6.8</sup>* obtendremos el valor de precipitación del límite inferior, y si calculamos *e<sup>8</sup>* obtendremos el límite superior.

para representar los valores de precipitación, se  realiza la operación inversa, que sería elevar al `e` se elevara para representar el valor dicho en `k`, lo cual se realiza mediante la función `exp()`. 
```{r krige}
ggplot() +
  geom_stars(data = exp(k), aes(fill = var1.pred, x = x, y = y)) + 
  scale_fill_gradient(low="#deebf7", high="#3182bd", trans = 'log10') +
  geom_sf(data = st_cast(prov, "MULTILINESTRING")) +
  geom_sf(data = pre1998) +
  geom_sf_text(data = prov, aes(label=TOPONIMIA), check_overlap = T, size = 2) +
  theme_bw()
```
## Estudio de caso: temperatura de República Dominicana mediante kriging universal

Hasta este punto, logramos ejecutar un kriging ordinario para predecir el valor de la precipitación de 1998 para todo el país a partir de 21 observatorios. Notemos que se trataba de un kriging ordinario, porque a la función `krige` no le introducimos una media (argumento `beta`), e igualmente porque con la función `variogram` generamos un variograma contra un intercepto (fórmula `a1998log~1`).

El kriging universal predice el valor de la variable de interés en función del modelo espacial aportado por el variograma Y, al mismo tiempo, considerando covariables mediante polinomios. En este ejemplo, tomaremos la temperatura registrada en observatorios de ONAMET.

### Datos fuente

```{r}
rutatemp <- 'material-de-apoyo-master/data/onamet_temp_anual.gpkg'
st_layers(rutatemp)
temp <- st_read(rutatemp)
temp
```

la exploracion del objeto `obs`.

```{r}
st_crs(temp)
```

debido a que es EPSG:32619 no se realizara ninguna otra transformación

### EDA básico

obtencion de estadistico basicos del objeto `temp` y de su variable `tanual`:

```{r esda-temp, out.width=600}
nrow(temp)
summary(temp$tanual)
hist(temp$tanual)
qqnorm(temp$tanual)
hist(log(temp$tanual))
qqnorm(log(temp$tanual))
shapiro.test(temp$tanual)
shapiro.test(log(temp$tanual))
```

Dado que en este caso existe una fuerte desviación de una distribución normal, debemos tenerlo en cuenta al modelizar la temperatura respecto de la elevación. Al menos los residuos deberían tener distribución normal. Exploraremos el modelo oportunamente. Visualicemos los datos en un mapa.

```{r mapa-temp}
library(RColorBrewer)
ggplot() +
  geom_sf(data = prov, fill = 'white') +
  geom_sf(data = temp, aes(col = tanual), size = 6) + 
  scale_colour_gradientn(colours = rev(brewer.pal(9, name = 'RdBu'))) +
  geom_sf_text(data = temp, aes(label=nombre), check_overlap = T, size = 1.5) +
  theme_bw()
```
### Importar DEM

se necesita  traer el DEM, que en este caso será uno resumido a partir del SRTM-90m.

```{r dem, out.width=800}
dem <- read_stars('material-de-apoyo-master/data/dem_srtm_remuestreado.tif')
names(dem) <- 'ele'
plot(dem)
```
se remuestreamos el DEM y se alinea , `grd`. y lo usaremos para predecir la platilla.
```{r remuestrear-dem, out.width=800}
grdcovars <- aggregate(dem, grd, mean, na.rm=T)
plot(grdcovars)
```
### Generacion del modelo

los datos de elevacion se deben de pasar al objeto `temp`, para poder probar un modelo lineal que relacione la temperatura

```{r agregar-y-modelo, out.width=600}
temp$ele <- st_as_sf(aggregate(grdcovars, temp, mean))[[1]]
temp$ele
temp <- temp[!is.na(temp$ele),] #Quitar observación con NA
plot(temp$tanual, temp$ele)
temp_lm <- lm(tanual ~ ele, temp)
summary(temp_lm)
plot(temp_lm)
```

El modelo sugiere que existe asociación entre temperatura y elevación, lo cual es esperable. En este caso, el gradiente resultante es de unos -0.5°C por cada 100 metros de elevación. El gradiente comúnmente es de -0.7°C/100m, pero en este caso, al utilizar un DEM resumido, el gradiente igualmente se atenúa. Generemos variograma muestral con este modelo.

### Variograma muestral

```{r vgm-temp, out.width=800}
vt <- variogram(tanual ~ ele, temp)
vt
plot(vt)
```
### Variograma modelo

uso de variograma modelo exponencial.

```{r vgm-temp-ajus, out.width=800}
vt_m <- fit.variogram(vt, vgm(model = "Exp", range = 30000))
vt_m
plot(vt, vt_m, plot.numbers = T)
```
### Kriging universal

se ejecuta el kriging.

```{r kriging-universal}
k_u <- krige(tanual ~ ele, temp, st_rasterize(st_as_sf(grdcovars)), vt_m)
```

representacion

```{r krige-uk}
ggplot() +
  geom_stars(data = k_u, aes(fill = var1.pred, x = x, y = y)) + 
  scale_fill_gradientn(colours = rev(brewer.pal(9, name = 'RdBu'))) +
  geom_sf(data = st_cast(prov, "MULTILINESTRING")) +
  geom_sf(data = pre1998) +
  geom_sf_text(data = prov, aes(label=TOPONIMIA), check_overlap = T, size = 2) +
  theme_bw()
```
### Nota final

Dado que en este caso existe una fuerte desviación de los datos respecto a una distribución normal, aun usando transformación logarítmica, se recomienda aplicar otro tipo de transformación. En este caso, luce mejor emplear *Tukey Ladder of Powers* (escalera de potencias de Tukey). Usaremos la función `transformTukey` del paquete `rcompanion`, que cargaremos a continuación.

```{r esda-temp-trans, out.width=600, eval=F}
library(rcompanion)
temp$tanualtrans <- transformTukey(temp$tanual, plotit = F)
hist(temp$tanualtrans)
qqnorm(temp$tanualtrans)
shapiro.test(temp$tanualtrans)
```

# Resultados
Nótese que se trata de una transformación de potencia por medio del exponente `8.1`. Para hacer la transformación inversa, bastaría con aplicar `temp$tanualtrans^(1/8.1)`. Se podría ensayar con la variable transformada para generar la superficie continua.

La metodología propuesta se aplicó en Republica Dominicana Para sus diferntes provincias.
logramos ejecutar un kriging ordinario para predecir el valor de la precipitación de 1998 para todo el país a partir de 21 observatorios. Notemos que se trataba de un kriging ordinario, porque a la función `krige` no le introducimos una media (argumento `beta`), e igualmente porque con la función `variogram` generamos un variograma contra un intercepto (fórmula `a1998log~1`).

realizamos un modelo lineal que pone la  relación de la elevación con la temperatura.


\ldots

# Discusión o Conclusiones
concluimos que la precipitacion esta directamente relacionado con la orografia del terreno
 y que existe asociación entre temperatura y elevación.  el gradiente resultante es de unos -0.5°C por cada 100 metros de elevación. El gradiente comúnmente es de -0.7°C/100m.
 
 utilizamos  kriging universal para  predecir el valor de la variable de interés en función del modelo espacial aportado por el variograma Y, al mismo tiempo, considerando covariables mediante polinomios.
 
\ldots

# Información de soporte
Utilizamos codigos y procedimientos de la clase de datos puntuales y GeoEstadistica del profesor Jose Martinez Batlle.

\ldots

# *Script* reproducible

\ldots

# Referencias
Material de Apoyo suministrado por el profesor Jose Martinez Batlle.
Capa de division de provincias de la ONE (Oficina Nacional de Estadisticas)
Datos de Presipitacion Anual de La Oficina Nacional de Meterologia (ONAMET) 
Capa ProvCenso2010 de ONE (Oficina Nacional de Estadisticas)
Datos de Temperatura(onamet_temp_anual) Registrada en Observatorios  de ONAMET.
utilizamos el DEM - SRTM-90m (dem_srtm_remuestreado.tif)

